ACORDAO-COMPLETO-2524627

ACÓRDÃO 3112/2023 ATA 11/2023 - SEGUNDA CÂMARA

VISTOS, relatados e discutidos os presentes autos de Tomada de Contas Especial instaurada Ministério da Justiça e Cidadania, em razão da inexecução parcial do objeto do Sétimo e Oitavo Termos Aditivos do Convênio 55/2003, registro Siafi 486994, firmado entre a então Secretaria Especial dos Direitos Humanos da Presidência da República e a Secretaria Executiva de Justiça do Estado do Pará, cuja finalidade era a "implementação do centro de apoio às vítimas de crimes no Estado do Pará, visando conceder assistência psicossocial e jurídica a vítimas de violência".
ACORDAM os Ministros do Tribunal de Contas da União, reunidos em Sessão da 2ª Câmara, ante as razões expostas pelo Relator, em:
9.1. reconhecer a incidência da prescrição intercorrente das pretensões ressarcitória e punitiva do TCU e arquivar estes autos, com fundamento nos art. 8º e 11 da Resolução-TCU 344/2022;
9.2. dar ciência desta deliberação ao Ministério da Justiça e Segurança Pública e aos responsáveis.

Tomada de Contas Especial foi instaurada pelo Ministério da Justiça e Cidadania, em desfavor dos ex-Secretários Estaduais de Justiça Fábio de Melo Figueiras e José Acreano Brasil Júnior, em solidariedade com o Governo do Estado do Pará (convenente), em razão da inexecução parcial do objeto do Sétimo e Oitavo Termos Aditivos do Convênio 55/2003 (Siafi 486994), firmado entre a então Secretaria Especial dos Direitos Humanos da Presidência da República e a Secretaria Executiva de Justiça do Estado do Pará, cuja finalidade era a implementação do centro de apoio às vítimas de crimes no Estado do Pará, visando conceder assistência psicossocial e jurídica a vítimas de violência.

Segunda Câmara

Entidades/Órgãos do Governo do Estado do Pará.

3. Interessados/Responsáveis:
3.1. Responsáveis: Fábio de Melo Figueiras (XXX.010.512-XX); José Acreano Brasil Júnior (XXX.385.402-XX); Secretaria de Estado de Justiça e Direitos Humanos - SEJUDH (05.054.895/0001-60).

13.1. Ministros presentes: Augusto Nardes (na Presidência), Aroldo Cedraz (Relator) e Antonio Anastasia.
13.2. Ministro-Substituto convocado: Weder de Oliveira.

FÁBIO DE MELO FIGUEIRAS

AROLDO CEDRAZ

Adoto, como parte deste Relatório, a instrução de mérito de lavra de auditor da Secretaria de Controle Externo de Tomada de Contas Especial, de peça 93, que contou com anuência do corpo diretivo daquela unidade (peças 94-95) :
	"INTRODUÇÃO
1.	Trata-se de tomada de contas especial instaurada pelo Ministério da Justiça e Cidadania, em desfavor dos ex-Secretários Estaduais de Justiça Fábio de Melo Figueiras  (CPF XXX.010.512-XX) (período de 1/1/2010 a 31/12/2010) e José Acreano Brasil Júnior (CPF XXX.385.402-XX) (período de 1/1/2011 e 31/12/2011) , em solidariedade com o próprio ente federado convenente, Governo do Estado do Pará (CNPJ: 05.054.861/0001-76) , em razão da inexecução parcial do objeto do Sétimo e Oitavo Termos Aditivos do Convênio 55/2003, registro Siafi 486994 (peça 3, p. 260-276) , firmado entre a então Secretaria Especial dos Direitos Humanos da Presidência da República e a Secretaria Executiva de Justiça do Estado do Pará, cuja finalidade era a "implementação do centro de apoio às vítimas de crimes no Estado do Pará, visando conceder assistência psicossocial e jurídica a vítimas de violência".    
HISTÓRICO
2.	O presente processo versa sobre a inexecução parcial do objeto do Sétimo e Oitavo Termos Aditivos da avença (peça 6, p. 360-363 e peça 7, p. 188-192) , os quais foram celebrados, respectivamente, em 30/12/2009 e 31/12/2010. O primeiro teve vigência de 1/1/2010 até 31/12/2010, ao passo que o segundo vigeu no período de 1/1/2011 até 31/12/2011.
2.1	Para a execução do 7º TA, no que tange aos recursos federais, foram repassados R$ 260.000,00, por meio da ordem bancária 10OB800883, datada de 5/4/2010. 	Para a execução do 8º TA, a União repassou R$ 260.000,00, por meio da ordem bancária 11OB800209, de 1/2/2011.
2.2	Quanto aos objetos pactuados, observa-se que os dois referidos aditivos previam exatamente as mesmas ações a serem executadas, bem como as metas que deveriam ser cumpridas, conforme tabela abaixo apresentada.
	Ação Prevista
	Indicador
	Conclusão do Concedente

	Realizar atendimento e orientação social, psicológica e Jurídica às vítimas e familiares da violência em Belém, Altamira e Marabá, identificando e encaminhando as demandas dos casos à rede de serviços.
	Atendimento de 300 casos.
	Execução física não comprovada. Devolução do valor repassado.

	Organização de grupos visando desenvolver atividades de orientação e formação em Direitos Humanos.
	Realização de 6 encontros e/ou palestras.
	Execução física não comprovada. Devolução do valor repassado. 

	Fomentar, capacitar e contribuir para a Rede de Apoio de Serviços e Pessoas, para o atendimento das vítimas e familiares. 
	Realização de 6 visitas, audiências e oficinas para capacitação de redes de atendimento às vítimas.
	Execução física não comprovada. Devolução do valor repassado. 

2.3	O concedente constatou que as ações previstas nos referidos termos aditivos não tiveram sua execução comprovada pela convenente, uma vez que não foram apresentados documentos que demonstrassem a efetiva realização das atividades acima elencadas. Após instaurada a TCE, o Tomador de Contas concluiu pela existência de dano ao erário correspondente ao valor integral das duas parcelas repassadas, cada uma no montante de R$ 260.000,00 (Relatório de Tomada de Contas Especial na peça 62, p. 111-118; Parecer Técnico 25/2016 na peça 25, p. 4-13; e Parecer Financeiro 14/2017 na peça 25, p. 42-44) .
2.4	Foram apontados como responsáveis os ex-Secretários Estaduais Fábio de Melo Figueiras (período de 1/1/2010 a 31/12/2010) e 	José Acreano Brasil Júnior (período de 1/1/2011 e 31/12/2011) , além da própria Secretaria Executiva de Justiça do Estado do Pará. Sobre o referido órgão, deve-se registrar que a solidariedade foi presumida pelo instaurador da TCE, em face da suposta aferição de benefícios advindos dos valores recebidos à conta do convênio.
2.5	Os responsáveis inicialmente arrolados na fase interna foram devidamente comunicados e convocados a apresentar defesa ou devolver os recursos federais recebidos (peças 25 e 27) . Contudo, não houve qualquer manifestação. 
2.6	A Controladoria-Geral da União emitiu o relatório de auditoria (peça 63) , em concordância parcial com o relatório do tomador de contas. O certificado de auditoria e o parecer do dirigente do órgão de controle interno concluíram pela irregularidade das presentes contas (peças 64 e 65) . O ministro responsável pela área atestou haver tomado conhecimento das conclusões contidas no relatório e certificado de auditoria, bem como do parecer conclusivo do dirigente do órgão de controle interno, manifestando-se pela irregularidade das contas (peça 66) .
2.7	Já no âmbito deste Tribunal, em instrução inicial anexada na peça 73, o Auditor responsável examinou a documentação presente nos autos e se manifestou conforme abaixo transcrito.
6.1 	Em relação à motivação da instauração, observa-se que o concedente cita a inexecução parcial e a não comprovação da execução do objeto pactuado nos aditivos. 
6.2	 Quanto à primeira, inexiste qualquer explicação ou detalhamento acerca de quais itens não teriam sido executados. Pode-se mesmo conjecturar que o órgão estaria se referindo ao convênio como um todo, sendo considerada não executada apenas a parcela referente ao objeto dos dois aditivos. 
6.3	 Para a segunda motivação, pelo contrário, o concedente é bastante explícito e incisivo ao afirmar que a realização das ações previstas (especificamente nos dois aditivos já mencionados) não foi comprovada pelos gestores estaduais. Nesse sentido, constata-se que o Parecer Técnico 25/2016 (peça 25, p. 4-13) e o Parecer Financeiro 14/2017 (peça 25, p. 42-44) são bastante esclarecedores ao concluir que as atividades elencadas na tabela no item 2.3 desta instrução não tiveram sua execução demonstrada.
6.4 	Após examinar a documentação presente nos autos, notadamente aquela produzida pelo repassador dos recursos, e considerando a informação de que a execução física e financeira das demais parcelas liberadas à conta do convênio foi regularmente analisada e aprovada, é possível concluir que a irregularidade consiste na ausência de comprovação da execução física das ações e atividades previstas no objeto dos termos aditivos citados. Importa frisar que não se trata de omissão na prestação de contas, tendo em vista que o próprio concedente reiteradamente afirma que esta foi apresentada e analisada.  	
6.5 Prosseguindo, superada a definição da irregularidade ensejadora do dano, passa-se à quantificação do prejuízo verificado. No presente caso, é simples constatar que o dano ao erário corresponde ao valor integral das parcelas repassadas à conta do Sétimo e Oitavo Termos Aditivos. Nesse sentido, tal montante compreende as parcelas de R$ 260.000,00, datada de 5/4/2010 e R$ 260.000,00, datada de 1/2/2011. 
6.6	 No tocante às responsabilidades, inicialmente, cumpre afastar a solidariedade inicialmente atribuída ao Governo do Estado do Pará, uma vez que inexiste nestes autos comprovação de que o ente federativo teria auferido benefício advindo do montante federal repassado à conta dos multicitados aditivos.
6.7	 Quanto aos dois gestores, deve-se salientar que os períodos em que ficaram à frente do cargo de Secretário Estadual coincidem exatamente com os períodos de vigência dos aditivos. Assim, no caso do Sr. Fábio de Melo Figueiras, observa-se que sua gestão foi de 1/1/2010 a 31/12/2010, ao passo que a vigência do Sétimo Aditivo teve rigorosamente o mesmo prazo. Do mesmo modo, para o Sr. José Acreano Brasil Júnior, verifica-se que sua gestão foi de 1/1/2011 a 31/12/2011, mesmo prazo de vigência do Oitavo Termo Aditivo.
6.8	 Dessa forma, quanto ao Sr. José Acreano, resta claro que sua responsabilidade abarca apenas a parcela de R$ 260.000,00 referente à ordem bancária 11OB800209, datada de 1/2/2011, cujo montante ficou integralmente sob sua gestão. 
6.9 	Por seu turno, o Sr. Fábio Melo foi diretamente responsável e deverá responder apenas pela gestão e comprovação da execução da parcela de R$ 260.000,00 referente à ordem bancária 10OB800883, datada de 5/4/2010. 
2.8	A irregularidade e as condutas praticadas foram definidas conforme abaixo e fundamentaram a proposta de citação dos responsáveis. 
 Irregularidade 1: não comprovação da execução física do objeto do Sétimo e Oitavo Termos Aditivos do convênio 55/2003, registro Siafi 486994 (peça 3, p. 260-276) , firmado entre a então Secretaria Especial dos Direitos Humanos da Presidência da República e a Secretaria Executiva de Justiça do Estado do Pará, cuja finalidade colimada era a "implementação do centro de apoio às vítimas de crimes no Estado do Pará, visando conceder assistência psicossocial e jurídica a vítimas de violência".
Evidências da irregularidade: Relatório de Tomada de Contas Especial (peça 62, p. 111-118) , Parecer Técnico 25/2016 (peça 25, p. 4-13) e Parecer Financeiro 14/2017 (peça 25, p. 42-44) . 
Normas infringidas: art. 37, caput, c/c o art. 70, parágrafo único, da Constituição da República Federativa do Brasil; art. 93 do Decreto-lei 200/1967; art. 66 do Decreto 93.872/1986; Termo de Convênio firmado.
Débito relacionado apenas ao responsável Fábio de Melo Figueiras  (CPF: XXX.010.512-XX) 
	Data de ocorrência
	Valor histórico 

	5/4/2010
	R$ 260.000,00

Valor atualizado do débito (sem juros) em 25/11/2020: R$ 459.186,00 (peça 71) 
Cofre credor: Tesouro Nacional.
Débito relacionado apenas ao responsável José Acreano Brasil Júnior (CPF: XXX.385.402-XX)  
	Data de ocorrência
	Valor histórico 

	1/2/2011
	R$ 260.000,00

Valor atualizado do débito (sem juros) em 25/11/2020: R$ 438.854,00 (peça 72) 
Cofre credor: Tesouro Nacional.
Responsável: Fábio de Melo Figueiras
Conduta: não comprovar a efetiva execução das ações e atividades objeto do Sétimo termo aditivo ao convênio 55/2003, registro Siafi 486994 (peça 3, p. 260-276) , firmado entre a então Secretaria Especial dos Direitos Humanos da Presidência da República e a Secretaria Executiva de Justiça do Estado do Pará. 
Nexo de causalidade: a não apresentação de documentos capazes de comprovar a execução dos itens previstos no plano de trabalho resultou na presunção de dano ao erário
Culpabilidade: não há excludentes de ilicitude, de culpabilidade e de punibilidade; é razoável supor que o responsável tinha consciência da ilicitude de sua conduta; era exigível conduta diversa da praticada, qual seja, executar e comprovar a efetiva realização de todas as ações e atividades previstas no convênio.  
Responsável: José Acreano Brasil Júnior 
Conduta: não comprovar a efetiva execução das ações e atividades objeto do Oitavo termo aditivo ao convênio 55/2003, registro Siafi 486994 (peça 3, p. 260-276) , firmado entre a então Secretaria Especial dos Direitos Humanos da Presidência da República e a Secretaria Executiva de Justiça do Estado do Pará. 
Nexo de causalidade: a não apresentação de documentos capazes de comprovar a execução dos itens previstos no plano de trabalho resultou na presunção de dano ao erário
Culpabilidade: não há excludentes de ilicitude, de culpabilidade e de punibilidade; é razoável supor que o responsável tinha consciência da ilicitude de sua conduta; era exigível conduta diversa da praticada, qual seja, executar e comprovar a efetiva realização de todas as ações e atividades previstas no convênio.   
2.9	Após anuência do Titular da Unidade Técnica (peça 75) , os responsáveis foram citados conforme quadro abaixo.
	Natureza
	Comunicação 
	Data de expedição
	Peça
	Destinatário
	Origem do endereço
	Data da ciência 
	Peça da ciência
	Peça da Resposta

	Citação
	Ofício 1515/2021-Secomp-4
	28/01/2021
	87
	José Acreano Brasil Júnior
	Receita Federal
	08/02/2021
	88
	Não houve

	Citação
	Ofício 65748/2020-Secomp-4
	08/01/2021
	79
	Fábio de Melo Figueiras
	Receita Federal
	16/01/2021
	85
	Não houve

2.10	Desse modo, regularmente efetuadas as citações, os agentes arrolados mantiveram-se silentes, caracterizando a revelia prevista no art. 12, §3º, da Lei 8.443/1992. 
ANÁLISE DOS PRESSUPOSTOS DE PROCEDIBILIDADE DA IN/TCU 71/2012
Apreciação do Prejuízo ao Contraditório e Ampla Defesa
3.	Verifica-se que não houve o transcurso de mais de dez anos desde o fato gerador sem que tenha havido a notificação dos responsáveis pela autoridade administrativa federal competente (art. 6º, inciso II, c/c art. 19 da IN/TCU 71/2012, modificada pela IN/TCU 76/2016) , uma vez que o fato gerador da irregularidade sancionada ocorreu em 1/1/2011 e 1/1/2012 (dia seguinte ao término da vigência dos termos aditivos) , e as notificações sobre a irregularidade foram remetidas por meio dos ofícios abaixo listados.
Sr. Fábio de Melo Figueiras - ofício 46/2017, de 1/2/2017 (peça 25, p. 34-35) 
Sr. José Acreano Brasil Júnior - ofício 122/2017, 15/3/2017 (peça 25, p. 51-52) 
Secretaria Executiva de Justiça do Estado do Pará - ofício 164/2016, de 13/10/2016 (peça 25, p. 15-16) ; ofício 5/2016, de 20/12/2016, (peça 25, p. 26-27) ; e ofício 109/2017, de 8/3/2017, (peça 25, p. 49-50) . 
Valor de Constituição da TCE 	
4.	Constata-se, ainda, que o valor atualizado do débito apurado (sem juros) em 1/1/2017 é superior ao limite mínimo de R$ 100.000,00, na forma estabelecida conforme os arts. 6º, inciso I, e 19 da IN/TCU 71/2012, modificada pela IN/TCU 76/2016. 
OUTROS PROCESSOS/DÉBITOS NOS SISTEMAS DO TCU COM OS MESMOS RESPONSÁVEIS
5.	Informa-se que foram encontrados outros processos no Tribunal (TCEs) com os mesmos responsáveis:
Fábio de Melo Figueiras - TC Processo 024.306/2014-2; TC Processo 028.520/2016-5; TC Processo 004.210/2019-0; TC Processo 015.305/2020-1. 
José Acreano Brasil Júnior - TC Processo 024.306/2014-2; TC Processo 035.089/2015-6; TC Processo 028.689/2016-0; TC Processo 028.520/2016-5; TC Processo 004.210/2019-0; TC Processo 033.386/2019-6; TC Processo 015.305/2020-1.
Governo do Estado do Pará - TC Processo 035.089/2015-6; TC Processo 028.520/2016-5.
5.1	A tomada de contas especial está, assim, devidamente constituída e em condição de ser instruída.
EXAME TÉCNICO			 
Da Revelia dos Responsáveis
Da validade das notificações:
6.	Preliminarmente, cumpre tecer breves considerações sobre a forma como são realizadas as comunicações processuais no TCU. A esse respeito, destacam-se o art. 179, do Regimento Interno do TCU (Resolução 155, de 4/12/2002) e o art. 4º, inciso III, § 1º, da Resolução TCU 170, de 30 de junho de 2004, in verbis:
Art. 179. A citação, a audiência ou a notificação, bem como a comunicação de diligência, farse-ão:
I - mediante ciência da parte, efetivada por servidor designado, por meio eletrônico, fac-símile, telegrama ou qualquer outra forma, desde que fique confirmada inequivocamente a entrega da comunicação ao destinatário;
II - mediante carta registrada, com aviso de recebimento que comprove a entrega no endereço do destinatário;
III - por edital publicado no Diário Oficial da União, quando o seu destinatário não for localizado
 (...) 
Art. 3º As comunicações serão dirigidas ao responsável, ou ao interessado, ou ao dirigente de órgão ou entidade, ou ao representante legal ou ao procurador constituído nos autos, com poderes expressos no mandato para esse fim, por meio de:
I - correio eletrônico, fac-símile ou telegrama;
II - servidor designado;
III - carta registrada, com aviso de recebimento;
IV - edital publicado no Diário Oficial da União, quando o seu destinatário não for localizado, nas hipóteses em que seja necessário o exercício de defesa.
Art. 4º. Consideram-se entregues as comunicações:
I - efetivadas conforme disposto nos incisos I e II do artigo anterior, mediante confirmação da ciência do destinatário;
II - realizadas na forma prevista no inciso III do artigo anterior, com o retorno do aviso de recebimento, entregue comprovadamente no endereço do destinatário;
III - na data de publicação do edital no Diário Oficial da União, quando realizadas na forma prevista no inciso IV do artigo anterior.
§ 1º O endereço do destinatário deverá ser previamente confirmado mediante consulta aos sistemas disponíveis ao Tribunal ou a outros meios de informação, a qual deverá ser juntada ao respectivo processo.
 (...) 
6.1	Bem se vê, portanto, que a validade da citação via postal não depende de que o aviso de recebimento seja assinado pelo próprio destinatário da comunicação, o que dispensa, no caso em tela, a entrega do AR em "mãos próprias". A exigência da norma é no sentido de o Tribunal verificar se a correspondência foi entregue no endereço correto, residindo aqui a necessidade de certeza inequívoca. Não é outra a orientação da jurisprudência do TCU, conforme se verifica dos julgados a seguir transcritos:
São válidas as comunicações processuais entregues, mediante carta registrada, no endereço correto do responsável, não havendo necessidade de que o recebimento seja feito por ele próprio (Acórdão 3648/2013-TCU-Segunda Câmara, Relator Ministro JOSÉ JORGE) ;
É prescindível a entrega pessoal das comunicações pelo TCU, razão pela qual não há necessidade de que o aviso de recebimento seja assinado pelo próprio destinatário. Entregandose a correspondência no endereço correto do destinatário, presume-se o recebimento da citação. (Acórdão 1019/2008-TCU-Plenário, Relator Ministro BENJAMIN ZYMLER) ;
As comunicações do TCU, inclusive as citações, deverão ser realizadas mediante Aviso de Recebimento - AR, via Empresa Brasileira de Correios e Telégrafos, bastando para sua validade que se demonstre que a correspondência foi entregue no endereço correto. (Acórdão 1526/2007-TCU-Plenário, Relator Ministro AROLDO CEDRAZ) .
6.2	A validade do critério de comunicação processual do TCU foi referendada pelo Supremo Tribunal Federal, nos termos do julgamento do MS-AgR 25.816/DF, por meio do qual se afirmou a desnecessidade da ciência pessoal do interessado, entendendo-se suficiente a comprovação da entrega do "AR" no endereço do destinatário:
Ementa: agravo regimental. Mandado de segurança. Desnecessidade de intimação pessoal das decisões do tribunal de contas da união. art. 179 do regimento interno do TCU. Intimação do ato impugnado por carta registrada, iniciado o prazo do art. 18 da lei nº 1.533/51 da data constante do aviso de recebimento. Decadência reconhecida. Agravo improvido.
O envio de carta registrada com aviso de recebimento está expressamente enumerado entre os meios de comunicação de que dispõe o Tribunal de Contas da União para proceder às suas intimações.
O inciso II do art. 179 do Regimento Interno do TCU é claro ao exigir apenas a comprovação da entrega no endereço do destinatário, bastando o aviso de recebimento simples. 
6.3	Nos processos do TCU, a revelia não leva à presunção de que seriam verdadeiras todas as imputações levantadas contra os responsáveis, diferentemente do que ocorre no processo civil, em que a revelia do réu opera a presunção da verdade dos fatos narrados pelo autor. Dessa forma, a avaliação da responsabilidade do agente não pode prescindir da prova existente no processo ou para ele carreada. 
6.4	Ao não apresentarem sua defesa, os responsáveis deixaram de produzir prova da regular aplicação dos recursos sob sua responsabilidade, em afronta às normas que impõem aos gestores públicos a obrigação legal de, sempre que demandados pelos órgãos de controle, apresentar os documentos que demonstrem a correta utilização das verbas públicas, a exemplo do contido no art. 93 do Decreto-Lei 200/1967: "Quem quer que utilize dinheiros públicos terá de justificar seu bom e regular emprego na conformidade das leis, regulamentos e normas emanadas das autoridades administrativas competentes." 
6.5	Mesmo as alegações de defesa não sendo apresentadas, considerando o princípio da verdade real que rege esta Corte, procurou-se buscar, em eventuais manifestações dos responsáveis na fase interna desta Tomada de Contas Especial, se havia algum argumento que pudesse ser aproveitado a seu favor, o que se mostrou infrutífero.
6.6	Registre-se que os recursos foram utilizados integralmente na gestão dos responsáveis, sendo deles, sem dúvidas, a responsabilidade de comprovar a boa e regular aplicação da verba, recaindo sobre eles, por conseguinte, o débito apontado, haja vista a omissão referida. 
6.7	Nos termos da Decisão 225/2000-TCU-2ª Câmara, rel. Adylson Motta, a não comprovação da boa e regular aplicação dos recursos autoriza a presunção de irregularidade na sua utilização, redundando, por conseguinte, em imputação de débito ao gestor responsável.
6.8	Em se tratando de processo em que as partes interessadas não se manifestaram acerca das irregularidades imputadas, não há elementos para que se possa efetivamente aferir e reconhecer a ocorrência de boa-fé na conduta dos responsáveis, podendo este Tribunal, desde logo, proferir o julgamento de mérito pela irregularidade das contas, conforme os termos dos §§ 2º e 6º do art. 202 do Regimento Interno do TCU. (Acórdão 2064/2011-TCU-Primeira Câmara (relator: Ubiratan Aguiar) , 6.182/2011-TCU-1ª Câmara (relator: Weber de Oliveira) , 4.072/2010-TCU-1ª Câmara (Relator: Valmir Campelo) , 1.189/2009-TCU-1ª Câmara (Relator: Marcos Bemquerer) , 731/2008-TCU-Plenário (Relator: Aroldo Cedraz) .
6.9	Dessa forma, os responsáveis devem ser considerados revéis, nos termos do art. 12, §3º, da Lei 8.443/1992, devendo as contas serem julgadas irregulares, condenando-os ao débito apurado e aplicando-lhes a multa prevista no art. 57 da Lei 8.443/1992.
Prescrição da Pretensão Punitiva
7.	Vale ressaltar que a pretensão punitiva do TCU, conforme Acórdão 1441/2016-TCU-Plenário, Relator: Benjamin Zymler, que uniformizou a jurisprudência acerca dessa questão, subordina-se ao prazo geral de prescrição indicado no art. 205 do Código Civil, que é de dez anos, contado da data de ocorrência da irregularidade sancionada, nos termos do art. 189 do Código Civil, sendo este prazo interrompido pelo ato que ordenar a citação, a audiência ou a oitiva do responsável.
7.1	No caso em exame, não ocorreu a prescrição, uma vez que a irregularidade sancionada ocorreu em 1/1/2011 e 1/1/2012 (dia seguinte ao término da vigência dos termos aditivos) , e o ato que ordenou a citação ocorreu em 26/11/2020 (peça 75) . 
Exame da Boa Fé
8.		Não constam destes autos elementos suficientes para se reconhecer a ocorrência de boa-fé na conduta dos responsáveis, podendo este Tribunal, desde logo, proferir o julgamento de mérito pela irregularidade das contas, conforme os termos dos §§ 2º e 6º do art. 202 do Regimento Interno do TCU. (Acórdão 2064/2011-TCU-Primeira Câmara (relator: Ubiratan Aguiar) , 6.182/2011-TCU-1ª Câmara (relator: Weber de Oliveira) , 4.072/2010-TCU-1ª Câmara (Relator: Valmir Campelo) , 1.189/2009-TCU-1ª Câmara (Relator: Marcos Bemquerer) , 731/2008-TCU-Plenário (Relator: Aroldo Cedraz) .	
CONCLUSÃO
9.	Findo o exame da documentação presente nestes autos, conclui-se que os Srs. Fábio de Melo Figueiras e José Acreano Brasil Júnior foram revéis, nos termos do art. 12, §3º, da Lei 8.443/1992, razão pela qual deverão ter suas contas julgadas irregulares, com condenação ao pagamento do débito apurado, além da aplicação de multa, conforme sugestão de encaminhamento a seguir apresentada, mantendo-se inalterada a matriz de responsabilização de peça 73, p. 8.  
PROPOSTA DE ENCAMINHAMENTO
10.	Diante do exposto, submetem-se os autos à consideração superior, propondo:
10.1	considerar revéis os Srs. Fábio de Melo Figueiras (CPF XXX.010.512-XX) e José Acreano Brasil Júnior (CPF: XXX.385.402-XX) , para todos os efeitos, dando-se prosseguimento ao processo, com fulcro no art. 12, § 3º, da Lei 8.443/1992;
10.2				julgar irregulares, nos termos dos arts. 1º, inciso I, 16, inciso III, alíneas b e c, da Lei 8.443/1992, c/c os arts. 19 e 23, inciso III, da mesma Lei, as contas dos Srs. Fábio de Melo Figueiras (CPF XXX.010.512-XX) e José Acreano Brasil Júnior (CPF: XXX.385.402-XX) , condenando-os ao pagamento das importâncias a seguir especificadas, atualizadas monetariamente e acrescida dos juros de mora, calculadas a partir das datas discriminadas até a data da efetiva quitação do débito, fixando-lhes o prazo de quinze dias, para que comprovem, perante o Tribunal, o recolhimento das referidas quantias aos cofres do Tesouro Nacional, nos termos do art. 23, inciso III, alínea "a", da citada lei, c/c o art. 214, inciso III, alínea "a", do Regimento Interno do TCU;
	Débito relacionado apenas ao responsável Fábio de Melo Figueiras  (CPF: XXX.010.512-XX) 
	Data de ocorrência
	Valor histórico 

	5/4/2010
	R$ 260.000,00

                   Valor atualizado do débito (sem juros) em 25/11/2020: R$ 459.186,00 (peça 71) 
	Débito relacionado apenas ao responsável José Acreano Brasil Júnior (CPF: XXX.385.402-XX)  
	Data de ocorrência
	Valor histórico 

	1/2/2011
	R$ 260.000,00

                       Valor atualizado do débito (sem juros) em 25/11/2020: R$ 438.854,00 (peça 72) 
10.3	aplicar, individualmente, aos Srs. Fábio de Melo Figueiras (CPF XXX.010.512-XX) e José Acreano Brasil Júnior (CPF: XXX.385.402-XX) a multa prevista no art. 57 da Lei 8.443/1992 c/c o art. 267 do Regimento Interno do TCU, fixando-lhes o prazo de quinze dias, a contar da notificação, para que comprovem, perante o Tribunal (art. 214, III, alínea "a", do Regimento Interno do TCU) , o recolhimento das dívidas aos cofres do Tesouro Nacional, atualizada monetariamente desde a data do acórdão proferido por este Tribunal até a do efetivo recolhimento, se pagas após o vencimento, na forma da legislação em vigor;
10.4	autorizar, desde logo, a cobrança judicial das dívidas, caso não atendidas as notificações, na forma do disposto no art. 28, inciso II, da Lei 8.443/1992;
10.5	autorizar também, desde logo, se requerido, com fundamento no art. 26, § único, da Lei 8.443, de 1992, c/c o art. 217, §§ 1º e 2º do Regimento Interno do TCU, o parcelamento das dívidas em até 36 parcelas, incidindo, sobre cada parcela, corrigida monetariamente, os correspondentes acréscimos legais, fixando-lhes o prazo de quinze dias, a contar do recebimento da notificação, para comprovarem, perante o Tribunal, o recolhimento da primeira parcela, e de trinta dias, a contar da parcela anterior, para comprovarem os recolhimentos das demais parcelas, devendo incidir, sobre cada valor mensal, atualizado monetariamente, os juros de mora devidos, no caso do débito, na forma prevista na legislação em vigor, alertando os responsáveis de que a falta de comprovação do recolhimento de qualquer parcela importará o vencimento antecipado do saldo devedor, nos termos do § 2º do art. 217 do Regimento Interno deste Tribunal; 
10.6	enviar cópia do Acórdão a ser prolatado, bem como do Relatório e do Voto que o fundamentarem à Procuradoria da República no Estado do Pará, nos termos do à § 3º do art. 16 da Lei 8.443/1992, c/c o § 7º do art. 209 do Regimento Interno do TCU, para adoção das medidas cabíveis; e
10.7	enviar cópia do Acórdão que vier a ser proferido ao Ministério da Justiça e Cidadania e aos responsáveis, para ciência, informando que a presente deliberação, acompanhada do Relatório e do Voto que a fundamenta, está disponível para a consulta no endereço www.tcu.gov.br/acordaos, além de esclarecer que, caso requerido, o TCU poderá fornecer sem custos as correspondentes cópias, de forma impressa."
2.	O parecer concordante do representante do MPTCU foi lançado nos seguintes termos (peça 96) :
"Diante dos elementos constantes dos autos, este representante do Ministério Público de Contas da União manifesta-se de acordo com a proposta oferecida pela SecexTCE, em pareceres uniformes (peças 93 a 95) , sugerindo alterar no parágrafo 10.7 da proposta de encaminhamento (peça 93, p. 9) o termo designativo do órgão, de 'Ministério da Justiça e Cidadania' para 'Ministério da Justiça e Segurança Pública', tendo em vista a atual nomenclatura daquela pasta ministerial."
3.	Após finalizada a fase de instrução e estando os autos pendentes de julgamento, o representante legal de Fábio de Melo Figueiras juntou alegações de defesa à peça 97.
	É o Relatório.

José Acreano Brasil (1717/OAB-PA), representando José Acreano Brasil Júnior; Cassio Barbosa Macola (48.798/OAB-DF), representando Fábio de Melo Figueiras.

Procurador Rodrigo Medeiros de Lima.

TOMADA DE CONTAS ESPECIAL. CONVÊNIO. SÉTIMO E OITAVO TERMOS ADITIVOS. INEXECUÇÃO. AUSÊNCIA DE DOCUMENTOS DE COMPROVAÇÃO DE EXECUÇÃO DO OBJETO. CITAÇÃO. REVELIA. APRESENTAÇÃO DE DEFESA APÓS A FASE DE INSTRUÇÃO. RECEBIMENTO COMO MEMORIAL. PRESCRIÇÃO INTERCORRENTE DAS PRETENSÕES PUNITIVA E RESSARCITÓRIA. ARQUIVAMENTO. CIÊNCIA.

TOMADA DE CONTAS ESPECIAL (TCE)

Secretaria de Controle Externo de Tomada de Contas Especial (SecexTCE).

Conforme Relatório precedente, esta Tomada de Contas Especial (TCE) foi instaurada pelo Ministério da Justiça e Cidadania, em desfavor dos ex-Secretários Estaduais de Justiça Fábio de Melo Figueiras e José Acreano Brasil Júnior, em solidariedade com o Governo do Estado do Pará (convenente) , em razão da inexecução parcial do objeto do Sétimo e Oitavo Termos Aditivos do Convênio 55/2003, registro Siafi 486994, firmado entre a então Secretaria Especial dos Direitos Humanos da Presidência da República e a Secretaria Executiva de Justiça do Estado do Pará, cuja finalidade era a "implementação do centro de apoio às vítimas de crimes no Estado do Pará, visando conceder assistência psicossocial e jurídica a vítimas de violência".
2.	Os aditivos supramencionados envolveram o repasse de recursos federais no montante de R$ 520.00,00, transferidos em duas parcelas de igual valor, creditadas na conta específica do ajuste em 5/4/2010 e 1/2/2011. O sétimo e oitavo aditivos vigeram, respectivamente, de 1/1/2010 até 31/12/2010 e de 1/1/2011 até 31/12/2011.
3.	O ajuste previa o atendimento de 300 casos, a realização de seis encontros e/ou palestras, assim como realização de seis visitas, audiências e oficinas para capacitação de redes de atendimento às vítimas. Porém, não foram apresentados documentos que demonstrassem a efetiva realização dessas atividades.
4.	 Dessa forma, houve manifestações uníssonas do relatório de auditoria (peça 63) , do certificado de auditoria (peça 64) , do parecer do dirigente do órgão de controle interno (peça 65) , bem como do Ministro responsável (peça 66) , todas pela irregularidade das contas e pela existência de dano no valor integral dos recursos repassados, tendo como responsáveis os ex-Secretários Estaduais Fábio de Melo Figueiras (período de 1/1/2010 a 31/12/2010) e José Acreano Brasil Júnior (período de 1/1/2011 e 31/12/2011) , além da própria Secretaria Executiva de Justiça do Estado do Pará.
5.	Em razão do dano apurado, foram regularmente citados, na fase externa desta TCE, apenas Fábio de Melo Figueiras e José Acreano Brasil Júnior. Todavia, os responsáveis mantiveram-se inertes, impondo-se que sejam considerados revéis, dando-se prosseguimento ao processo, de acordo com o art. 12, § 3º, da Lei 8.443/1992. 
6.	A análise empreendida pela Secretaria de Controle Externo de Tomada de Contas Especial (SecexTCE) , a qual foi acompanhada pelo MPTCU, propõe o julgamento pela irregularidade das contas daqueles responsáveis, com imputação do dano individualmente definido e apenação com multa proporcional ao débito apurado.
7.	Examino, preliminarmente, a questão da prescrição da pretensão punitiva e ressarcitória, à luz do que dispõe a Resolução-TCU 344/2022.
8.	O caso em questão envolve o Sétimo e Oitavo Termos Aditivos do Convênio 55/2003, cujo prazo final de prestação de contas restou fixado em 60 dias após o prazo final de 31/12/2011, nos termos do item 3 do Ofício 067/2011-SNPDDH/SDH/PR, de 4/2/2011 (peça 7, p. 252) . Ocorre que, a data da efetiva prestação de contas final se deu apenas em 8/5/2011, por meio do Ofício 456/2011-GAB.SEC./SEJUDH (peça 18, p. 2) , sendo esta data, portanto, nos termos do art. 4º, inciso II da Resolução-TCU 344/2022, considerada o termo inicial para a contagem do prazo prescricional geral quinquenal.
9.	O referido marco inicial foi interrompido inicialmente em 28/6/2012, por meio do Despacho 180/2012 (peça 24, p. 246) , momento em que o Coordenador-Geral de Convênios da Presidência de República encaminha os processos de prestação de contas (parcial e final) ao setor competente para emissão de Parecer Técnico Final. Dessa forma, este encaminhamento deve ser considerado o primeiro ato inequívoco de apuração do fato.
10.	Dessa forma, com fundamento no entendimento fixado no Acórdão 534/2023-TCU-Plenário (rel. min. Benjamim Zymler) , a partir de 28/6/2012 recomeçou a contagem do prazo geral da prescrição (5 anos) e teve início o transcurso do prazo da prescrição intercorrente (3 anos) .
11.	  Porém, somente em 31/8/2015, por meio do Ofício 2175/2015/SEI/CGPT/DDDH/SNPDDH-SDH (peça 25, p. 1-2) é que a Secretaria Estadual é informada do início do processo de análise de prestação de contas final do Convênio 055/2003, momento em que é solicitada documentação comprobatória da execução da avença em relação aos sétimo e oitavo aditivos.
12.	Dessa forma, verifico a ocorrência da prescrição intercorrente, nos termos do art. 8º da Resolução-TCU 344/2022, uma vez que, entre 28/6/2012 e 31/8/2015, passaram-se mais de três anos sem que tenha constado nos autos qualquer despacho ou providência do Tomador de Contas para a apuração dos fatos e o andamento regular do processo de prestação de contas.
13.	Essa constatação é corroborada por trecho do Parecer Técnico 25/2016/SEI/CGPT/DDDH/SNPDDH-GAB, de 29/7/2016 (peça 25, p. 4-14) , com grifos acrescidos:
"3. ANÁLISE DOS AUTOS
 (...) 
5. A execução do convênio no período de 01 de janeiro de 2010 a 31 de dezembro de 2010 do Convênio n.º 055/2003, referente à 7ª parcela, está demonstrada nos autos do Processo n.º 00005.005579/2011-18. 
6. No que se refere à execução física das metas do convênio 055/2003 no ano de 2010, tem-se o seguinte quadro a partir do Relatório de Cumprimento do Objeto e do Relatório de Execução Físico-Financeiro, assinado pelo Secretário de Estado de Justiça e Direitos Humanos do Pará, o Senhor José Acreano Brasil Júnior.
 (...) 
7. A execução do convênio no período de 01 de janeiro de 2011 a 31 de dezembro de 2011 do Convênio n.º 055/2003, referente à 8ª parcela, está demonstrada nos autos do Processo n.º 00005.002278/2012-13. 
8. No que se refere à execução física das metas do convênio 055/2003 no ano de 2011, tem-se o seguinte quadro a partir do Relatório de Cumprimento do Objeto e do Relatório de Execução Físico-Financeiro, assinado pelo Secretário de Estado de Justiça e Direitos Humanos do Pará, o Senhor José Acreano Brasil Júnior.
 (...) 
9. A análise das metas acima elencadas baseou-se na documentação apresentada pela convenente de prestação de contas, de acordo com o art. 28 da IN. 01/1997 - STN/MF, conforme abaixo: Relatório de Execução Físico-Financeiro (Processos n.º 00005.002278/2012-13 e 00005.005579/2011-18) ; Relatório de Cumprimento do Objeto (Processos n.º 00005.002278/2012-13 e 00005.005579/2011-18) ;
10. Em 31 de agosto de 2015 foi enviado o Ofício nº 2175/2015/SEI/CGPT/DDDH/SNPDDH-SDH (Processo 00005.001833/2003-07) à Secretaria de Estado de Justiça e Direitos Humanos do Pará que solicitava o envio de documentos que comprovassem a execução física das metas previstas nos Planos de Trabalho aprovados pela Concedente referente aos Termos Aditivos n.º 7 e 8, no entanto, não houve resposta da Convenente."
13.	Identifiquei diversas outras causas interruptivas ainda na fase interna, a exemplo do Despacho 82/2017/CGC/SGPDH/SDH de 7/3/2017 (peça 25, p. 47) , para instauração da tomada de contas especial, assim como o relatório de auditoria, do certificado de auditoria, do parecer do dirigente do órgão de controle interno e manifestação do Ministro responsável, todas, porém, posteriores ao retromencionado Parecer Técnico de 29/7/2016, ou seja, sem nenhum efeito para alterar a constatação de ocorrência da prescrição no caso concreto.	
14.	Ainda que incorpore às minhas razões de decidir os fundamentos do exame de mérito da Serur, acompanhado pelo Ministério Público, uma vez reconhecida a prescrição intercorrente das pretensões punitiva e ressarcitória, nos moldes do art. 8º da Resolução-TCU 344/2022, resta o consequente arquivamento deste processo, nos termos do art. 11 da mesma resolução.
Ante o exposto, VOTO para que seja adotada a minuta de Acórdão que ora trago ao exame deste Colegiado.
TCU, Sala das Sessões, em 25 de abril de 2023.
AROLDO CEDRAZ 
Relator